臺灣雲林地方法院民事判決　　　　　　　 95年度重國字第1號
原　　　告　乙○○
法定代理人　丙○○
訴訟代理人　吳紹貴律師
被　　　告　交通部公路總局第五區養護工程處
法定代理人　甲○○
訴訟代理人　蔡碧仲律師
複　代理人　張宗存律師
被　　　告　雲林縣政府
法定代理人　戊○○
訴訟代理人　林金陽律師
被　　　告　雲林縣警察局
法定代理人　丁○○
訴訟代理人　林俊欽律師
上列當事人間請求損害賠償事件，於96年7 月11日辯論終結，本
院判決如下：
    主  文
原告之訴及假執行聲請均駁回。
訴訟費用由原告負擔。
    事  實
甲、原告方面：
壹、聲明：
一、被告應連帶給付原告新台幣0000000 元，及自起訴狀繕本送
    達被告翌日起至清償日止，按年率百分之五計算之利息。
二、訴訟費用由被告連帶負擔。
三、原告願供擔保請准宣告假執行。
貳、陳述
一、緣原告於民國92年8 月22日18時35分許，駕駛機車，沿雲林
    縣麥寮鄉○○○號道路（下簡稱雲一號道路）由西往東方向
    行駛於外側慢車道上，行經中山路口（屬行車管制號誌路口
    ），適訴外人己○○駕駛小客車違規右轉撞擊原告，致原告
    當場昏迷，經重重治療甦醒後，受有失智症之重傷害，已達
    心神喪失程度，而無足夠能力處理其日常生活事務，並喪失
    一般勞動能力。嗣於94年2 月5 日經法院宣告為禁治產人，
    並由其妻丙○○擔任原告之監護人。原告自車禍當日起即陷
    入昏迷，經治療甦醒後，已心神喪失，至被宣告禁治產之日
    止，原告皆不知自己受有損害，直至原告被宣告為禁治產人
    後，依法由其妻代為意思表示，視同乙○○始知損害，而依
    國家賠償法第8 條規定，提起本件國家賠償訴訟。
二、本件車禍事故，前經台灣省雲嘉區車輛行車事故鑑定委員會
    鑑定結果，認雲林縣麥寮鄉○○號道路與中山路口（屬行車
    管制號誌路口），因該路口處設置之號誌與標誌互有衝突不
    當為肇事次因，有鑑定資料可按。查，該路口設置、管理號
    誌與標誌之機關為交通部公路總局第五區養護工程處（下簡
    稱養工處，此部分原告已將交通部公路總局更正為交通部公
    路總局第五區養護工程處）、雲林縣政府及雲林縣警察局，
    原告前於95年10月5 日向雲林縣政府請求國家賠償，雲林縣
    政府竟轉由雲林縣警察局處理，由該警察局以94年賠議字第
    002 號拒絕賠償，其中拒絕賠償之理由第三段卸責謂：「
    ．．．雲一號道路標誌之設置主管機關為公路管理單位（指
    被告養工處），縱有設置衝突不當情形，亦應由公路主管單
    位負相關責任」等語。被告再對養工處請求國家賠償，經該
    養工處於95年6 月2 日拒絕賠償在案，為此，原告自得對被
    告等人提起損害賠償訴訟。
三、按公有公共設施因設置或管理有欠缺，致人民生命、身體或
    財產受損害者，國家應負損害賠償責任；而上開損害賠償之
    請求，以該公共設施之設置或管理機關為賠償義務機關，國
    家賠償法第3 條第1 項及同法第9 條第2 項分別定有明文。
    次按「國家賠償法第3 條第1 項所規定之國家賠償責任，係
    採無過失主義，不以故意或過失為責任要件，祇須公有公共
    設施因設置或管理有欠缺，致人民生命、身體或財產受損害
    ，國家或其他公法人即應負賠償責任，至其對該設置或管理
    之欠缺有無故意或過失，或於防止損害之發生已否善盡其注
    意義務，均非所問」。本件系爭雲林縣麥寮鄉○○號道路為
    供公眾往來通行之道路，屬公有公共設施，被告等人於系爭
    道路所設置之標誌及號誌，互有衝突，致使道路用路人混淆
    ，而肇致本件災害發生，被告自應依國家賠償法第3 條第1
    項規定，負國家賠償責任。
四、按因故意或過失，不法侵害他人之權利者，負損害賠償責任
    ；不法侵害他人之身體或健康者，對於被害人因此喪失或減
    少勞動能力或增加生活上之需要者，應負損害賠償責任；不
    法侵害他人之身體、健康、名譽、自由、信用、隱私、貞操
    ，或不法侵害其他人格法益而情節重大者，被害人雖非財產
    上之損害，亦得請求賠償相當之金額；數人共同不法侵害他
    人之權利者，連帶負損害賠償責任。民法第184 條第1 項前
    段、第193 條第1 項、第195 條第1 項、第185 條第1 項分
    別定有明文。茲將原告請求賠償數額，分列如下：
  (一)、醫藥費用：新台幣（下同）19162 元。
  (二)、減少勞動能力：0000000元。
  １、因原告受此傷害後，經鑑定結果已達心神喪失之程度，而
      無法復原，已喪失百分之百之勞動能力。而原告於車禍事
      故前3 日，原已獲當地二崙國中錄取同意聘任為工友一職
      ，月薪16000 元，並應自92年8 月25日起到職。原告因此
      事故，已無力擔任該職，原告為52年10月30日出生，依法
      請求至法定65歲屆齡退休前即117 年10月30日止，相當於
      原告得領25年又2 個月之薪資損害賠償，按月薪為16000
      元計，依霍夫曼計算式扣除中間利息，計為0000000 元〔
      即16000x195.0000 0000=0000000 元〕。
  ２、縱認原告實際上無獲聘該工友一職，然按「被害人因身體
      健康被侵害而喪失勞動能力所受之損害，其金額應就被害
      人受侵害前之身體健康狀態、教育程度、專門技能、社會
      經驗等方面酌定之，不能以一時一地之工作收入為準」。
      準此，所謂減少及殘存勞動能力之價值，應以其能力在通
      常情形下可能取得之收入為標準，因此，參酌以每月最低
      工資15840 元計算，其損害額至少為0000000 元〔即1584
      0x195.00000000=0000000元〕。
  (三)、看護費：4,918,562元：
  １、已實際支出部分：
      原告於事故發生後，因嚴重失智症，已達心神喪失程度而
      無法復原，無法料理自己的日常生活，目前委託由雲林縣
      私立慈暉老人養護中心照護，自93年5 月26日起，至95年
      6 月30日止，已支付471,000 元，為追加計算至96年6 月
      30日，看護費已支出687,000 元（471,000+216000＜18,0
      00×12（95年7 月1 日至96年6 月30日）＞＝687,000）
      元。
  ２、將來須支出部分：
      按原告為男性，發生車禍時將近40歲（52年10月30生），
      依內政部統計處公布之「94年臺灣地區簡易生命表」，自
      96年6 月計算其尚有平均餘命為33.41 年，即至少仍有40
      0 月（即33.41 ×12＝400.92）。按每月支出18,000之看
      護費，依月別式複式霍夫曼計算法扣除中間利息，合計金
      額為4,231,562 元（即18,000×235.00000000＝4,231,56
      2）元 。
  ３、合計共為4,918,562 元（即687,000+4,231,562 ＝4,918,
      562）元。
  (四)、慰撫金請求0000000元。
      原告因本次事故發生而導致完全喪失料理自己日常事務之
      能力，心中痛楚久久未能平復，身心所承受之煎熬，難以
      言喻，為此，請求0000000 元之慰撫金。
  (五)、以上醫藥費用：19,162元、減少勞動能力：3,123,714 元
      、看護費：4,918,562 元、精神慰撫金：1,000,000 元，
      共計9,061,438 元，原告今暫先僅請求7,901,896 元。
五、對於被告抗辯之陳述：
  (一)、按臺灣省嘉雲區車輛行車事故鑑定委員會鑑定意見書第5
      頁清楚記載「道路主管機關設置行車管制號誌與標誌互有
      衝突不當，為肇事次因。」而95年12月15日國立交通大學
      行車事故鑑定意見書，亦記載下述要點：(1)快車道汽車駛
      入於往東行駛臨近肇事路口前，如在遠處發現直箭綠與右
      箭綠燈並亮，未依照告示牌、繞道標誌於劃分島缺口轉入
      慢車道，又忽視「禁止右轉」標誌，則極易忽略路面直線
      箭頭，而依遵照號誌燈指示逕行右轉。(2)慢車道駕駛人於
      往東行駛臨近肇事路口前，如在遠處發現直箭綠與右箭綠
      燈並亮，並發現其左側劃分島上快車道「禁止右轉」標誌
      ，無論本身欲直行或右轉，均可自信無來自其左側快車道
      之衝突車流。(3)道路交通標誌標線號誌設置規則第6 條第
      2 項規定：「道路與交通狀況有變更時，應增設必要之標
      誌、標線、號誌，並將不必要之標誌、標線、號誌同時清
      除。」(4)並於鑑定意見書第四點『綜合研析』表明：系爭
      路口於肇事時之交通標誌標線與號誌佈設確有指示衝突與
      不當，且易導致快車道駕駛人誤判而直接右轉、慢車道駕
      駛人誤判左方無與其衝突之右轉來車。
  (二)、綜合上述鑑定意見，可證明本件肇事路口之號誌〔快車道
      得右轉〕與標誌〔快車道禁止右轉〕相互衝突，確有不當
      。且該缺失導致快車道駕駛人己○○誤判而直接右轉，並
      使原告誤判左方無右轉來車，進而發生本件交通事故。並
      經臺灣省嘉雲區車輛行車事故鑑定委員會鑑定意見書認定
      「道路主管機關設置行車管制號誌與標誌互有衝突不當，
      為肇事次因。」足證被告等道路主管機關於設置及管理號
      誌與標誌時，顯有過失，導致管制號誌與標誌互有衝突，
      使往來道路駕駛誤信該號誌及標誌，而致生本件車禍事故
      ，設置與管理主管機關之設置及管理不當，與車禍事故之
      發生自有因果關係。
  (三)、所謂相當因果關係，係指依經驗法則，綜合行為當時所存
      在之一切事實，為客觀之事後審查，認為在一般情形上，
      有此環境，有此行為之同一條件，均發生同一之結果者，
      則該條件即為發生結果之相當條件，行為與結果即有相當
      之因果關係。主張法律關係存在之當事人，固應就該法律
      關係發生所須具備之特別要件，負舉證之責任，惟此特別
      要件之具備，茍能證明間接事實，且該間接事實與要件事
      實間，依經驗法則及論理法則已足推認其因果關係存在者
      ，自無不可，非以直接證明要件事實為必要〔參見最高法
      院92年度台上字第1971號判決意旨〕。今本院函查雲林縣
      警察局台西分局麥寮鄉○○號道路3.2 公里處之交通事故
      統計資料。然查，車禍案件之發生涉及個案當時之交通狀
      況、當事人之情狀、傷害之情形、事件之大小、有無報警
      處理等等，故實不得以一地之警察局車禍統計資料作為因
      果關係之認定基準，先予敘明。此觀該分局之統計報告，
      大多限於有人受傷之情形，才有報案資料可得知一二。惟
      觀該分局之統計報告2 年間，就有至少7 件交通事故之發
      生，平均至少3 個月就發生1 次，此尚未包括隱藏未報案
      之件數，或僅有車損而無人受傷之部分，且大多肇事原因
      皆屬未依規定右轉、未禮讓、未注意車前狀況及違反號誌
      管制等原因。再觀本件事發之後，原本於肇事時系爭快車
      道路口之路面上以白線指示「直行」，事故發生後曾改為
      「右轉」，現在又改為「直行」。而肇事時，系爭快車道
      路口上方之號誌，為五個燈〔有右轉往楊厝寮指示燈〕，
      現改為四個燈〔無右轉往楊厝寮指示燈〕。在在顯示該路
      口之設置及管理機關，對於交通標誌及號誌之設置、管理
      不當，被告抗辯其間無因果關係，顯不可採。
  (四)、再者，參加人己○○（另以裁定處理）宣稱原告為酒後駕
      車，實屬無稽。蓋依參加人所稱血液中之酒精濃度為7mg/
      dl，根本不足以構成所謂『酒後駕車』，並不會造成對駕
      駛動力機車有何影響，何況血液內有酒精成分之殘留，亦
      非單純飲酒所造成，有可能食用到有酒精成分之食物，亦
      有可能。參加人率爾主張原告有酒後駕車之情，實不足採
      。又參加人宣稱原告患有小兒麻痺無法駕駛機車云云。然
      查該鑑定報告係於『個人生活史及一般病史』時提及，惟
      糖尿病雖在3 年前診斷出，『平時有服用藥物控制』；腸
      胃潰瘍之情形鑑定報告亦未宣稱會影響駕駛車輛；吸食安
      非他命部分係指『10多年前之病史，已戒除』；小兒麻痺
      右上肢肢體扭曲該意見書亦稱原告多年即有使用機車為交
      通工具之情形，更未鑑定稱原告無法駕駛機車，參加人斷
      章取義，故意擷取部分意見，未前後完整引用，實純為誤
      導鈞院判斷，並不足採。
、證據：
一、行政院國軍退除役官兵輔導委員會台中榮民總醫院精神鑑定
    報告書影本一份。
二、台灣雲林地方法院94年度禁字第4 號民事裁定及確定證明書
    原本各一份。
三、台灣省雲嘉區車輛行車事故鑑定委員會鑑定意見書一份。
四、94年賠議字第002 號雲林縣警察局拒絕賠償理由書影本一份
    。
五、醫療費用收據影本共五紙。
六、92年國人零歲平均餘命估測結果摘要及霍夫曼係數表資料一
    份。
七、雲林縣私立慈暉老人養護中心養護費收據影本九紙。
八、雲林縣警察局94年賠議字第002 號拒絕賠償理由書影本一份
    。
九、原告向交通部工路總局、雲林縣政府請求國家賠償之請求書
    影本各一份。
十、交通部工路總局第五區養護工程處函及拒絕賠償理由書影本
    各一份。
乙、被告方面：
壹、聲明：
一、原告之訴及假執行聲請均駁回。
二、訴訟費用由原告負擔。
三、如受不利判決，願供擔保請宣告免為假執行。
貳、陳述
一、交通部公路總局第五區養護工程處部分
  (一)、按「賠償請求權，自請求權人知有損害時起，因2 年間不
      行使而消滅；自損害發生之時起，逾5 年者亦同。」國家
      賠償法第8 條第1 項定有明文。又民法第144 條第1 項規
      定，時效完成後，債務人得拒絕給付。本件事故發生於92
      年8 月22日，原告遲至95年3 月16日始向被告提出國家賠
      償請求，嗣於95年5 月26日具狀提起本件國家賠償訴訟，
      其請求權已逾國家賠償法之2 年消滅時效規定，被告自得
      拒絕給付。
  (二)、本件原告請求國家賠償事件，其事故地點為雲一號道路與
      鄉道雲1 線交岔路口處，該雲一號道路係由雲林縣政府規
      劃並設計，再交由被告養工處發包施工，雲一號道路並非
      被告養工處所規劃設計，合先敘明。而雲林一號道路屬配
      合國家整體經建發展「雲一號聯絡道路新建計畫」之工程
      ，該道路之規劃、測量及設計皆由雲林縣政府負責，經費
      由中央負擔13.5億元，臺灣省政府負擔4.5 億元〔原由中
      央負擔9 億元，臺灣省政府負擔4.5 億元，雲林縣政府負
      擔4.5 億，然因雲林縣政府無力負擔，故雲林縣政府應負
      擔之4.5 億元，亦改由中央負擔），雲林縣政府規劃設計
      完成後再交由被告養工處辦理發包施工。
  (三)、雲一號道路工程之發包施工，分為第一標及第二標，由被
      告養工處依雲林縣政府規劃設計之設計圖辦理發包，系爭
      路口處屬第二標的工程範圍。而雲一號道路於系爭路口處
      路段之工程，係被告養工處依雲林縣政府規劃設計之設計
      圖辦理發包，由東欣營造有限公司得標與被告養工處簽訂
      工程合約並施作完成，完成後於92年8 月13日辦理現場會
      勘交接予雲林縣政府。被告養工處係負責雲一號道路工程
      發包之單位，故由被告養工處為招標，並與得標之東欣營
      造有限公司簽訂系爭工程合約，款項則由中央撥付予被告
      養工處（因雲林縣政府無力負擔，故原應由雲林縣政府負
      擔之款項亦由中央負擔），再由被告養工處支付。
  (四)、系爭路口之號誌，係由雲林縣警察局辦理發包施工及驗收
      ，前揭第二標工程合約不包括號誌工程之施作。由於雲林
      縣警察局乃系爭路口處號誌之設置管理及維護單位，因此
      系爭路口處號誌工程之發包施作及驗收等，皆由雲林縣警
      察局單獨為之，並不會同被告養工處。因此，雲林縣警察
      局為系爭路口號誌之設置管理及維護單位，因系爭路口之
      號誌，係由雲林縣警察局單獨辦理規劃設計並發包施工及
      驗收，並不會同被告養工處，此可從雲林縣警察局就雲一
      號道路各路口處號誌之工程預算書及驗收記錄資料可知。
      因此，雲林縣警察局始為系爭路口號誌之設置管理及維護
      單位。
  (五)、從系爭路口處之現場照片及相關標誌設置規定，目前僅有
      「道路交通標誌標線號誌設置規則第74條就系爭路口處禁
      止右轉標誌之設置事項進行規範，依前揭規定，禁行方向
      標誌應設於禁止各種車輛右轉、左轉或左右轉道路入口附
      近顯明之處，至於究應設置於道路之右側或左側？距離路
      口究應有多遠？等等事項則未有規範。而(1)系爭路口標誌
      依照雲林縣政府之設計圖施工，依設計圖之車輛右轉規劃
      設計原則，係車輛到達岔路口前約150 公尺由快車道先行
      轉換行駛慢車道，到達岔路口時再行右轉，茲檢附標誌牌
      及標線設置平面圖及照片供參考。(2)依系爭路口之右轉規
      劃設計原則，原行駛於快車道之車輛必須先轉換行駛至慢
      車道再行右轉，快車道則規劃禁止右轉，被告養工處依道
      路駕駛者之使用習慣，將禁止右轉之「禁17」標誌，設於
      快車道右側路口之明顯處，提醒快車道駕駛者注意禁止右
      轉，亦已符合標誌標線號誌設置規則之規定。
  (六)、而國立交通大學行車事故鑑定意見書略以：「系爭路口於
      肇事時之交通號誌標線與號誌佈設確有指示衝突與不當，
      且易導致快車道駕駛人誤判而直接右轉、慢車道駕駛人誤
      判左方無與其衝突之右轉來車。至本件設置之『標誌與號
      誌』和本案行車事故是否有因果關係，牽涉當事人肇事時
      身心狀態與駕駛行為，允宜由法院進一步審判認定」云云
      。惟查：系爭路口標誌標線之設置並無不當，一般正常的
      用路人不致誤判。蓋道路交通標誌標線號誌設置規則第74
      條就系爭路口處禁止右轉標誌之設置事項進行規範，即禁
      行方向標誌應設於禁止各種車輛右轉、左轉或左右轉道路
      入口附近顯明之處，至於究應設置於道路之右側或左側？
      距離路口究應有多遠？等等事項則未有規範，然參酌系爭
      路口之右轉規劃設計，原行駛於快車道之車輛必須先轉換
      行駛至慢車道再行右轉，快車道則規劃禁止右轉，亦即快
      車道汽車駕駛人於往東行駛臨近肇事路口前依照立於快慢
      車道劃分島上之懸臂式「往楊厝寮請改行側車道」告示牌
      配合繞道標誌，在車輛到達岔路口前約150 公尺由快車道
      先行轉換行駛慢車道，到達岔路口時再行右轉，且禁止右
      轉之「禁17」標誌係設於快車道右側路口之明顯處，提醒
      快車道駕駛者注意禁止右轉，亦已符合標誌標線號誌設置
      規則之規定，並無不當之處，正常的用路人不致誤判。
  (七)、系爭路口標誌標線之設置並無不當情事。系爭路口（含交
      通安全設施）由被告養工處依照雲林縣政府委託設計之設
      計圖施工，其中車輛右轉規劃設計原則為，車輛到達岔路
      口前約150 公尺由快車道先行轉換行駛慢車道，到達岔路
      口時再行右轉。相關標誌牌及標線係按先前規劃原則設計
      布設，禁止右轉標誌於90年2 月28日設置完成。被告養工
      處並非系爭道路主管機關，且施工時均依照雲林縣政府委
      託設計之設計圖施工，該交通標誌標線均符合「道路交通
      標誌標線號誌設置規則」之規定，均無缺失。92年8 月22
      日即事故當時，倘肇事者己○○行駛小客車確實依此規劃
      設計進行右轉，則必不致發生系爭事故，益見被告養工處
      受雲林縣政府委託設計並發包監造之系爭路口標誌標線，
      並無不當之處。
  (八)、再者，系爭道路依雲林縣政府委託規劃設計並監造，業已
      完工通車，並早已於92年8 月13日辦理現場會勘交接完畢
      ，確定由雲林縣政府接養，爾後系爭路口於90年9 月14
      日設置有交通管制號誌燈，然此應係雲林縣警察局負責規
      劃設置，被告養工處並未參與，縱系爭路口因此交通管制
      號誌之設置，致與原先規劃設計之標誌，互有矛盾，此亦
      非被告養工處所能知悉或聞問。因此，本件權責單位應屬
      被告雲林縣政府或被告雲林縣警察局。
  (九)、系爭路口號誌與標誌縱認互有矛盾不當。然查，該矛盾與
      系爭車禍事故之發生並無相當因果關係。(1)按損害賠償之
      債，以有損害之發生及有責原因之事實，並二者之間，有
      相當因果關係為成立要件，故原告所主張損害賠償之債，
      如不合於此項成立要件者，即難謂有損害賠償請求權存在
      （最高法院48年台上字第481 號判例參照）。又所謂相當
      因果關係，係指依經驗法則，綜合行為當時所存在之一切
      事實，為客觀之事後審查，認在一般情形上，有此環境、
      有此行為之同一條件，足以發生同一之結果者，該條件即
      為發生結果之相當條件，行為與結果自有相當之因果關係
      。反之，若在一般情形上，有此同一條件存在，依客觀之
      審查，不必然皆發生此結果，該條件與結果即不相當，而
      僅屬「偶發」之事實，其行為與結果間尚難認為有相當因
      果關係。
  (十)、本件系爭路口禁止右轉「標誌」，於90年2 月28日設置，
      而系爭路口之交通管制「號誌」於90年9 月14日設置，縱
      此標誌與號誌互有矛盾，然事實上該路口並未因此而生通
      常發生交通事故之結果。依經驗法則，並綜合系爭事故發
      生時所存在之一切事實，為客觀之事後審查，其實在一般
      情形上，縱有此號誌、標誌矛盾情形，然不必然皆會發生
      此一交通事故，依前揭因果關係理論，可見系爭事故係偶
      發事故甚明。再者，縱系爭路口號誌與標誌互有矛盾，然
      原告亦不能據此而主張因為信賴「禁止右轉標誌」，而忽
      略其他應遵守之道路交通安全規則，原告亦與有過失。
  (十一)、另「道路交通安全規則」相關規定，車輛於行經路口等人
      車擁擠處所，應減速慢行，並應注意車前狀況，俾隨時取
      必要之安全措施。並不能因為信賴「禁止右轉標誌」，而
      忽略其他應遵守之道路交通安全規則。此外，「汽車駕駛
      人雖可信賴其他參與交通之對方亦能遵守交通規則，同時
      為必要之注意，謹慎採取適當之行動，而對於不可知之對
      方違規行為並無預防之義務，然因對於違規行為所導致之
      危險，若屬已可預見，且依法律、契約、習慣、法理及日
      常生活經驗等，在不超越社會相當性之範圍應有注意之義
      務者，自仍有以一定之行為避免結果發生之義務。因此，
      關於他人之違規事實已極明顯，同時有充足之時間可採取
      適當之措施以避免發生交通事故之結果時，即不得以信賴
      他方定能遵守交通規則為由，以免除自己之責任」。
  (十二)、本件原告肢體殘障，卻無照而駕駛重型機車，已有不當。
      其於行經系爭路口時，即應減速慢行，注意車前狀況，隨
      時採取停煞之準備，又因嚴重超速致不及停煞與信賴右轉
      號誌而右轉之己○○所駕小客車發生碰撞，致生損害，原
      告固能主張因有此「禁止右轉標誌」而信賴左方應不致有
      右轉來車。然查，此亦非不能預見。原告與己○○方為本
      件車禍事故之肇事原因，原告主張系爭事故，係因號誌與
      標誌矛盾所致，為無理由。另按民法第217 條第1 項規定
      「損害之發生或擴大，被害人與有過失者，法院得減輕賠
      償金額，或免除之。」原告因系爭事故，致受有頭部外傷
      合併兩側額葉與顳葉延遲出血，並經診斷為因腦傷引起失
      智症。然查，系爭事故發生時，原告除無照、嚴重超速外
      ，亦未繫戴安全帽，原告對於系爭事故所受損害之發生或
      擴大，亦有過失。
二、雲林縣政府部分
  (一)、本件車禍係發生於92年8 月22日，惟原告遲至95年5 月26
      日方提起國家賠償訴訟，顯已罹於2 年之請求權時效。再
      者，原告無駕駛執照、未戴安全帽，且屬中度肢障，本不
      能駕駛普通重型機車行駛於道路，竟以約70公里速度行駛
      ，已嚴重超速行駛。本件車禍之發生，係因原告與訴外人
      己○○二人間各自之疏失所導致，概與被告雲林縣政府無
      關。
  (二)、再者，系爭道路並無設置或管理欠缺情事。系爭道路之標
      誌，設置日期為90年2 月28日，設置單位為被告養工處，
      而號誌設置日期為90年9 月14日，設置單位為被告雲林縣
      警察局，目前亦為雲林縣警察局養管，概與被告雲林縣政
      府無關。而國家賠償法第9 條第2 項規定，依同法第3 條
      第1 項請求損害賠償者，以該公共設施之設置或管理機關
      為賠償義務機關。本件被告雲林縣政府既非標誌之設置機
      關，亦非號誌之設置或管理機關，因此，被告雲林縣政府
      非本件之賠償義務機關。
  (三)、原告所支出之醫藥費19162 元，係發生於93年5 月26日起
      至同年10月27日止，皆用於精神科，是否與本件車禍有關
      ，尚值斟酌。原告原屬中度肢障之人，其工作能力究竟減
      少多少？尚有推敲之餘地。因此，原告主張之減少勞動能
      力損害數額，尚屬無據。又原告縱使受有傷害，惟是否須
      送至養護中心照料，亦有值得斟酌之處，因此，原告主張
      增加養護費用，應屬無據。此外，原告請求100 萬元之慰
      撫金，似屬過高。
  (四)、再按民法第217 條第1 項規定，損害之發生或擴大，被害
      人與有過失者，法院得減輕賠償金額或免除之。本件車禍
      之發生，係因原告及訴外人己○○2 人之間各自疏失所導
      致，概與被告無關。惟若經本院審酌後，仍認被告雲林縣
      政府應負責者，則請求免除賠償責任。
三、雲林縣警察局部分
  (一)、按「賠償請求權自請求權人知有損害時起，因2 年間不行
      使而消滅。」國家賠償法第8 條第1 項前段定有明文。原
      告於92年8 月22日18時35分即受有傷害，自斯時起即可行
      使其賠償請求權。因此，本件損害賠償請求權之2 年消滅
      時效，應自92年8 月22日起算，非自原告受禁治產宣告後
      ，由其妻丙○○擔任其監護人時起算。原告迨至95年5 月
      26日始提起本件訴訟，縱認被告雲林縣警察局應負賠償責
      任，亦因罹於時效致無法請求，被告雲林縣警察局並為時
      效抗辯。
  (二)、原告乙○○所受之傷害，係訴外人己○○所造成，與被告
      雲林縣警察局無關。原告乙○○於上開時、地所受之傷害
      ，肇因於原告本身之行車不當，嚴重過失，無關乎被告雲
      林縣警察局。經查，原告乙○○係肢障患者，其駕駛機車
      之行為，原屬於危險行為，理應經由公路監理機關之合格
      考訓程序並發給駕駛執照後，始能駕車上路，否則依法自
      不能駕駛機車行駛於公路。詎原告本身並未經過監理機關
      之合格考訓、且未發給駕照，其不僅違規無照駕駛重型機
      車，又以時速70公里之速度超速行駛於系爭地點，顯然是
      原告本身之行車不當，嚴重過失所致。
  (三)、原告乙○○於上開時、地所受之傷害，係與訴外人己○○
      駕駛自小客車貿然右轉，雙方互撞所造成，與被告雲林縣
      警察局無關。經查，姑且不論本件相關號誌及標誌是否衝
      突？及其衝突是否為本案肇事之原因？單就轉彎車應讓直
      行車先行之相關行車規定而言，訴外人己○○行駛至系爭
      地點右轉時，本應減緩速度讓直行車先行，且應有暫停確
      認有無來車之動作，俟確認右方無直行車後，或俟原告乙○○之直行車先行後，才能右轉，但本件訴外人己○○駕
      車行至上開路口，非但未有上開行車動作，反而行駛至該
      路口即貿然右轉，致造成原告受傷，換言之，肇事之主因
      在訴外人己○○之貿然右轉，本無關乎號誌或標誌之設置
      如何，故己○○自難主張係因系爭路口號誌與標誌衝突，
      致造成其誤判而右轉所致。
  (四)、台灣省雲嘉區車輛行車事故鑑定委員會就本件行車事故鑑
      定結果，固認為「雲林縣麥寮鄉○○號道路與中山路口，
      因該路口處設置之號誌與標誌互有衝突為肇事次因」云云
      。惟該鑑定結果過於武斷，且毫無根據，對此被告雲林縣
      警察局自始即否認其正確性。嗣經國立交通大學函覆本院
      之鑑定意見書中，亦認為：「本件設置之標誌與號誌和本
      案行車事故是否有因果關係，牽涉當事人肇事時身心狀態
      與駕駛行為，允宜由法院進一步審判認定」等語。可見號
      誌與標誌互有衝突，是否與本事件具有因果關係，仍應審
      酌當事人肇事時身心狀態與駕駛行為而由法院認定。但根
      據前述相關當事人原告乙○○與訴外人己○○之肇事時身
      心狀態與駕駛行為，已有上述之嚴重過失，再衡諸該肇事
      地點，自設置標誌及號誌後雖互有衝突，但除本案外，並
      未發生任何肇事事件，可見標誌及號誌雖互有衝突，並非
      造成本案之原因，不言自明。
  (五)、退萬步言，縱認被告雲林縣警察局負有賠償責任，原告對
      其本身所受之損害，亦屬與有嚴重過失，其請求金額應依
      民法第217 條第1 項規定予以減輕或免除。況且原告之前
      業已與訴外人己○○就本案達成和解，故原告之請求已獲
      得賠償，難認對於被告仍能再次請求。
、證據：
一、雲林縣麥寮鄉○○○號道路92年8 月13日辦理現場會勘交接
    紀錄影本乙件。
二、台灣省交通處公路局民國86年9 月25日86路規劃字第39440
    號函一份。
三、雲林生活圈一號聯絡道路工程（第二標）工程合約書節本一
    份。
四、雲林縣警察局交通號誌工程預算書節本、驗收記錄、交通部
    公路總局第五區工程處民國90年10月22日 (九○)五 工字第
    九○一八七五四號函各一份。
五、現場照片一幀。
七、標誌牌及標線設置平面圖及照片二幀（註：系爭路口之右轉
    規劃設計原則之照片，係本件車禍事故後拍攝，原禁止右轉
    之標誌已移除）。
丙、本院向雲林縣立二崙國民中學函查原告是否應徵錄取工友一
    職、向雲林縣私立慈暉老人養護中心函查原告何時入院及費
    用負擔、向行政院國軍退除役官兵輔導委員會台中榮民總醫
    院函查原告之精神狀態、向童綜合醫院函查原告入院時之精
    神狀態、向財團法人彰化基督教醫院函查原告入院時之精神
    狀態、向雲林縣政府及雲林縣私立慈暉老人養護中心函查原
    告是否領有社會補助、向財政部台灣省中區國稅局虎尾稽徵
    所函調原告之財產及所得稅申報資料、囑託國立交通大學作
    行車事故鑑定、向雲林縣警察局台西分局函調系爭交岔路口
    與同路段前後之交岔路口從雲一號道路驗收通車至本件事故
    發生日止，該期間之交通事故統計表，並先後2 次會同兩造
    勘驗現場。
    理  由
甲、本件被告雲林縣警察局之法定代理人原為黃泮池局長，於96
    年2 月1 日由丁○○局長接任，並經新任法定代理人丁○○
    局長於96年3 月15日聲明承受訴訟，有聲請狀可稽，核無不
    合。再者，依國家賠償法第3 條第1 項請求損害賠償者，以
    該公共設施之設置或管理機關為賠償義務機關；又依本法請
    求損害賠償時，應先以書面向賠償義務機關請求之；賠償義
    務機關拒絕賠償，或自提出請求之日起逾30日不開始協議，
    或自開始協議之日起逾60日協議不成立時，請求權人得提起
    損害賠償之訴，國家賠償法第9 條第2 項、第10條第1 項及
    第11條第1 項前段分別定有明文。查本件原告已先後於94年
    10月5 日向被告雲林縣政府、於95年3 月16日向被告養工處
    、於94年12月29日向被告雲林縣警察局提出國家賠償請求，
    並經雲林縣警察局於95年1 月18日拒絕賠償、被告養工處於
    95年6 月2 日拒絕賠償及被告雲林縣政府自提出請求之日起
    逾30日未為協議，分別有國家賠償請求書及拒絕賠償理由書
    可按。顯見原告已依國家賠償法踐行先與賠償義務機關請求
    先行程序，揆諸前揭規定，原告提起本件國家賠償之訴訟，
    程序上自屬合法，應予說明。
乙、兩造不爭執之事實
壹、原告乙○○無駕照，身體肢障，未戴安全帽，而於92年8 月
    22 日18 時35分許，騎乘車號Ｊ36-922號重型機車，沿雲一
    線慢車道由西往東行駛，行經雲林縣麥寮鄉○○村○○○號
    道路3.2 公里處，與同向行駛快車道右轉由第三人己○○駕
    駛之車號ＴＢ-5190 號自用小客車發生車禍。
貳、原告乙○○受有腦傷，呈失智症狀態，已經法院以心神喪失
    宣告為禁治產人。民事部分，原告已經與訴外人己○○雙方
    以90萬元成立調解，另強制責任險（117 萬元）由原告自行
    負責申請。
、系爭「道路工程」發包施工，分第一標及第二標，由被告雲
    林縣政府規劃設計，肇事路口屬第二標範圍，被告養工處依
    被告雲林縣政府規劃設計圖辦理發包，標線、標誌為被告養
    工處施作範圍；但「路口號誌工程」是由被告雲林縣警察局
    另辦理發包施工及驗收，被告雲林縣警察局為系爭路口「號
    誌」之管理及維護機關。
肆、肇事路段之路口，於路口前之劃分道上設有「往楊厝寮請改
    行側車道」之繞道標誌「指67」，引導往楊厝寮之車輛請改
    行側車道（慢車道）之標誌。
伍、肇事路段之路口，於路口前之劃分島上立有「禁止右轉」標
    誌「禁17」（該禁止右轉標誌已於車禍發生後拆除），禁止
    快車道車輛由快車道右轉往楊厝寮行駛。
陸、肇事時，系爭快車道路口之路面上以白線指示「直行」，事
    故發生後改為「右轉」，現在又改為「直行」。
柒、肇事時，系爭快車道路口上方之號誌，為五個燈（有右轉往
    楊厝寮指示燈），現在改為四個燈（無右轉往楊厝寮指示燈
    ）。
丙、本件爭點
壹、原告請求國家賠償，是否罹於時效而消滅。
貳、被告養工處、雲林縣政府、雲林縣警察局，何人為本件國家
    賠償之賠償義務機關。
、系爭快車道路口前設有禁止右轉標誌，並於路面上以白線指
    示「直行」；而系爭快車道路岔路口上方之號誌，卻指示有
    「右轉」往楊厝寮之號誌燈，該公有公共設施之設置及管理
    是否均有欠缺。
肆、上開標誌、標線與號誌指示矛盾，與本件車禍的發生，是否
    具有相當因果關係。
伍、原告請求本件國家賠償有無理由。
丁、本院判斷
壹、原告請求國家賠償，並未罹於時效規定。
一、按國家賠償法第8 條第1 項規定：「賠償請求權，自請求權
    人知有損害時起，因2 年間不行使而消滅；自損害發生時起
    ，逾5 年者亦同。」又消滅時效，自請求權可行使時起算，
    所謂請求權可行使時，係指權利人得行使請求權之狀態而言
    （最高法院63年台上字第1885號判例）。倘「某甲因被撞，
    腦神經毀敗，成無意識能力人，自無從知有損害及賠償義務
    人為誰，根本無法行使權利，謂其損害賠償請求權之2 年時
    效，應自車禍發生即損害發生時起算，似欠妥當」。參酌民
    事訴訟法第51條第2 項規定「無訴訟能力人有為訴訟之必要
    ，而無法定代理人或法定代理人不能行使代理權者，其親屬
    或利害關係人得聲請受訴法院之審判長選任特別代理人」。
    此時，損害賠償請求權之2 年時效，應自有法定代理人或依
    法由法院選任特別代理人時起算。
二、原告於本件車禍發生後即陷於無訴訟能力，此觀原告於車禍
    事故受傷後，隨即於92年8 月23日入住童綜合醫院，翌日行
    顱部切開術清除血塊，有診斷證明書可按。而本院函查童綜
    合醫院有關原告當時意識狀態結果，該醫院於95年9 月29日
    函謂依病歷記載原告當時昏迷指數為13分至15分，能否和一
    般人交談及記憶能力，因時代久遠，患者失去追蹤，無法判
    斷等語；再函查原告轉診之醫院結果，財團法人彰化基督教
    醫院於95年10月4 日函表示李君（指原告）在住院期間意識
    混亂、激動、情緒不穩定．．．語無倫次、答非所問．．．
    無法一般正常交談等等；而行政院國軍退除役官兵輔導委員
    會台中榮民總醫院精神鑑定結果，原告之綜合智商52分，已
    達中度智能障礙程度，分別有各該醫院函可按。顯見原告於
    車禍受傷後，並無法意識及決定行使其損害賠償請求權。
三、原告自系爭車禍發生後，並不能處理其自己之事務，因而由
    原告之配偶丙○○聲請法院宣告禁治產事件，嗣經法院以原
    告於92年8 月發生車禍，導致臚內出血，雖經開刀，但是其
    智能狀態卻開始有退化類似失智症，主要的症狀是近幾年的
    記憶，已經缺失，從車禍至今，都是包紙尿褲，洗澡需要人
    家協助，無法自己處理事務，幾近全無最近記憶等情，而於
    94年2 月5 日以94年度禁字第4 號裁定宣告為禁治產人，依
    法應由其配偶丙○○擔任原告乙○○之監護人，並於同年2
    月5 日確定。準此，原告車禍事故後，並無法意識及決定行
    使其損害賠償請求權，原告經宣告為禁治產人後，其配偶丙○○擔任原告之監護人（監護人為受監護人之法定代理人）
    確定時起，此時由原告之法定代理人丙○○行使原告之國家
    賠償請求，自無不合。揆諸前項規定，國家賠償請求權之2
    年時效，應自法定代理人產生時（即94年2 月5 日）起算，
    原告請求本件國家賠償時，並未罹於時效規定。被告抗辯原
    告之請求權時效消滅，委無足取。
貳、被告雲林縣警察局應為本件國家賠償之賠償義務機關。
一、本件事故地點即雲一號道路與鄉道雲1 線交岔路口處，其中
    雲一號道路工程係由雲林縣政府規劃設計，再交由被告養工
    處發包施工。雲林一號道路屬配合國家整體經建發展「雲一
    號聯絡道路新建計畫」工程，該道路之規劃、測量及設計，
    皆由被告雲林縣政府負責，經費由中央負擔13.5億元，臺灣
    省政府負擔4.5 億元（原由中央負擔9 億元，臺灣省政府負
    擔4.5 億元，雲林縣政府負擔4.5 億，因雲林縣政府無力負
    擔，故雲林縣政府應負擔之4.5 億元，亦改由中央負擔），
    被告雲林縣政府規劃設計完成後，再交由被告養工處辦理發
    包施工，此部分已據被告養工處提出其與東欣營造有限公司
    之87年10月19日工程合約影本可按。
二、系爭路口標誌、標線之設置，由被告養工處依照被告雲林縣
    政府委託設計之設計圖施工，而依被告雲林縣政府提供之規
    劃設計圖示觀察，駕車行駛至系爭路口前約150 公尺處，設
    置有由快車道先行轉換行駛慢車道之規劃，由慢車道慢行到
    達交岔路口時，再行右轉往楊厝寮方向行駛；而車道劃分島
    上之懸臂式「往楊厝寮請改行側車道」亦以告示牌引導配合
    繞道標誌，在車輛到達交岔路口前約150 公尺，應由快車道
    先行轉換行駛慢車道，到達交岔路口時再行右轉往楊厝寮方
    向行駛；於地上的標線以「直行」箭頭指示駕車行駛於快車
    道之用路人，應遵行箭頭指示不得右轉而應直行通行；並設
    有禁止右轉之「禁17」標誌，設於快車道右側路口之明顯處
    ，以提醒用路人駕車行駛於快車道時，不得右轉，該禁止右
    轉標誌並於90年2 月28日設置完成。
三、從被告雲林縣政府規劃、設計圖示，交由被告養工處辦理發
    包施工之上開標誌、標線、及禁止右轉等道路指示，並無相
    互矛盾或不當情事。嗣後，被告雲林縣警察局於90年9 月14
    日，在系爭路口設置有交通管制號誌燈，並於上開交通管制
    號誌燈設有五個燈，並有「右轉」往楊厝寮的指示燈，因而
    與先前被告雲林縣政府規劃設計由被告養工處發包施作之上
    開標誌、標線及指示矛盾。參酌上開設有「右轉」往楊厝寮
    的號誌指示燈，係之後由被告雲林縣警察局負責規劃設置，
    被告雲林縣政府、養工處並未參與，因此，自難要求被告雲
    林縣政府及被告養工處負責。再者，被告養工處僅係依據被
    告雲林縣政府規劃設計之圖示施工，並於92年8 月13日竣工
    後會勘交接完畢後，交由被告雲林縣政府接養。參以被告雲
    林縣政府亦辯稱被告雲林縣警察局為該號誌之設置單位，目
    前亦為雲林縣警察局所養管，屬該公共設施之設置或管理機
    關，並為賠償義務機關之部分，被告雲林縣警察局就此亦未
    予爭執，復有雲林縣警察局就雲一號道路各路口處號誌之工
    程預算書及驗收記錄資料佐參。因此，被告雲林縣警察局應
    為本件國家賠償之賠償義務機關，至為明確。
、本件公有公共設施之設置及管理，均有欠缺。
一、系爭路口標誌、標線之設置，規劃設計駕車行駛至系爭路口
    前約150 公尺處，設置有由快車道先行轉換行駛慢車道之規
    劃，再由慢車道慢行到達交岔路口時，再行右轉往楊厝寮方
    向行駛；而車道劃分島上之懸臂式「往楊厝寮請改行側車道
    」，亦以告示牌引導配合繞道標誌指示，在車輛到達交岔路
    口前約150 公尺處，應由快車道先行轉換行駛慢車道，到達
    交岔路口時，再行右轉往楊厝寮方向行駛；此外，並設有禁
    止右轉之「禁17」標誌，設於快車道右側路口之明顯處，以
    提醒用路人駕車行駛於快車道時，不得右轉；再於路口處地
    上的標線以「直行」箭頭指示駕車行駛於快車道之用路人，
    應遵行箭頭指示不得右轉而應直行通行。此部分標誌、標線
    與明確指示快車道不得右轉行駛，相互吻合。惟被告雲林縣
    警察局於90年9 月14日，在系爭路口設置交通管制號誌燈時
    ，卻於上開岔路口之交通管制號誌燈設有五個燈，並有「右
    轉」往楊厝寮的指示燈。從「標誌」引導欲右轉之快車道車
    輛於路口前約150 公尺側行進入慢車道再右轉，並於交岔路
    口前豎立「禁止右轉」標誌，再於路口標線指示「直行」；
    然被告雲林縣警察局卻於交岔路口上方之交通管制號誌指示
    有「右轉」往楊厝寮之指示燈，顯然相互矛盾。上開標誌、
    標線與號誌之矛盾，確實容易影響行車用路人之正常判讀，
    是被告雲林縣警察局設置及管理之公有公共設施之交通號誌
    ，均有欠缺。
二、法院囑託鑑定結果，大致採相同見解。其中臺灣省嘉雲區車
    輛行車事故鑑定委員會鑑定意見書表示：道路主管機關設計
    行車管制號誌與標誌互有衝突不當，為肇事次因，有臺灣省
    嘉雲區車輛行車事故鑑定委員會94年9 月6 日嘉雲鑑字第09
    4580307G號函並檢附鑑定意見書可參；法院囑託覆議結果，
    臺灣省車輛行車事故覆議鑑定委員會結論，亦照原鑑定意見
    ，復有臺灣省車輛行車事故覆議鑑定委員會95年7 月14日府
    覆議字第0950100473號函佐證。而本院依聲請再囑託國立交
    通大學作行車事故鑑定結果，亦認「快車道」汽車駛入於往
    東行駛臨近肇事路口前，如在遠處發現直箭綠與右箭綠燈並
    亮，未依照告示牌、繞道標誌於劃分島缺口轉入慢車道，又
    忽視「禁止右轉」標誌，則極易忽略路面直線箭頭，而依遵
    照號誌燈指示逕行右轉。「慢車道」駕駛人於往東行駛臨近
    肇事路口前，如在遠處發現直箭綠與右箭綠燈並亮，並發現
    其左側劃分島上快車道「禁止右轉」標誌，無論本身欲直行
    或右轉，均可自信無來自其左側快車道之衝突車流。並於綜
    合研析表示：「系爭路口於肇事時之交通標誌標線與號誌佈
    設確有指示衝突與不當，且易導致快車道駕駛人誤判而直接
    右轉、慢車道駕駛人誤判左方無與其衝突之右轉來車」等語
    ，亦有國立交通大學96年1 月2 日交大管運字第0960000037
    號函並檢附行車事故鑑定意見書可按。
肆、上開標誌、標線與號誌指示矛盾，與本件車禍的發生，不必
    然具有相當因果關係。
一、按公有公共設施因設置或管理有欠缺，致人民生命、身體或
    財產受損害者，國家應負損害賠償責任，國家賠償法第3 條
    第1 項定有明文。而所謂公共設施之設置或管理欠缺，係指
    公有公共設施設置之初即存有欠缺、或設置後管理該公共設
    施不具備通常應有之狀態、作用或功能，因而致人民生命、
    身體或財產受損害者，國家應負損害賠償責任。惟損害賠償
    之債，以有損害發生及有責任原因之事實，並二者之間，有
    相當因果關係為成立要件，因此，原告主張損害賠償之債，
    如不合於此項之成立要件者，即難謂有損害賠償請求權存在
    （此參最高法院48年台上字第481 號判例）。又所謂相當因
    果關係，係指依經驗法則，綜合行為當時所存在之一切事實
    ，為客觀之事後審查，認為在一般情形上，有此環境，有此
    行為之同一條件，均發生同一之結果者，則該條件即為發生
    結果之相當條件，行為與結果即有相當之因果關係。反之，
    若在一般情形上，有此同一條件存在，而依客觀之審查，認
    為不必然皆發生此結果者，則該條件與結果並不相當，不過
    為偶然之事實而已，其行為與結果間即無相當因果關係。
二、本件原告主張其92年8 月22日18時35分許，駕駛機車，沿雲
    林縣麥寮鄉○○○號道路由西往東方向行駛於外側慢車道上
    ，行經中山路交岔口，適訴外人己○○駕駛小客車違規右轉
    撞擊原告，致原告當場昏迷，受有失智症之重傷害，已達心
    神喪失程度，嗣經法院宣告為禁治產人，因認系爭路口之標
    誌、標線與號誌設置及管理不當，互有衝突，使往來道路駕
    駛人誤信該標誌、標線與號誌指示，致生本件車禍事故，因
    而，提起本件國家賠償訴訟。惟查，系爭路口之標誌、標線
    與號誌設置及管理，雖有原告主張之互為衝突矛盾情事。然
    查，原告於事故發生前本身肢體殘障，未考有適當駕照，竟
    駕駛重型機車，已有不當之處。再者，汽車行駛時，駕駛人
    應注意車前狀況，並隨時採取必要之安全措施；汽車行駛至
    交岔路口時，設有劃分島劃分快慢車道之道路，在快車道行
    駛之車輛不得右轉彎；轉彎車應讓直行車先行，道路交通安
    全規則94條第3 項，第102 條第1 項第6 、7 款分別定有明
    文。本件駕駛人倘均能注意上開規定，應不致發生車禍。縱
    系爭路口之標誌、標線與號誌指示矛盾，快車道駕駛人如遵
    守號誌指示欲予右轉，倘能注意並禮讓慢車道之駕駛人即原
    告先行，應不致肇致車禍事故。因此，系爭車禍事故，應屬
    駕駛人疏於注意之「偶發」現象。
三、換言之，倘第三人己○○駕車行至該岔路口前150 公尺處，
    依指示由快車道先行轉換行駛慢車道，行至岔路口時再行右
    轉，不致發生本件車禍事故。再者，己○○縱未依前述指示
    於岔路口前150 公尺處先行轉換至慢車道行駛，然己○○如
    能遵守上開道路交通安全規則規定，於駕車行至交岔路口時
    ，在設有劃分島劃分快慢車道之道路，快車道行駛之車輛不
    得右轉彎規定；或己○○駕車貿然轉彎時，苟能注意並禮讓
    慢車道之直行車先行，亦不致發生本件車禍事故。惟己○○
    駕車不但從快車道轉彎右轉，且未注意並禮讓慢車道之原告
    直行車先行，肇致本件車禍。參以原告身體肢障，無駕駛執
    照，竟駕駛重型機車，已有不當之處。參考當地速限40公里
    ，被告主張原告駕駛機車速度超過時速70公里，雖為原告否
    認。惟從機車撞損程度，及證人鄭正鴻（即與原告分別駕車
    同行之友人）於偵查時證稱：我朋友的車也蠻快的，大約70
    公里等情以觀，顯見原告當時駕車速度飛快，應可確定。準
    此，若一般人依規定考領有適當駕駛執照，且能依照規定之
    速限行駛，未必然在上開路口一定肇事。退而言之，如原告
    駕車能遵守上開道路交通安全規則規定，並注意車前狀況，
    及隨時採取必要之安全措施，縱有上開標誌、標線與交通號
    誌指示矛盾情事，亦未必然皆會發生車禍事故。
四、再者，系爭道路施作完工驗收通車後，自90年9 月14日起至
    本件事故發生日即92年8 月22日止之期間，經本院向雲林縣
    警察局台西分局函調系爭交岔路口與同路段前後之交岔路口
    從雲一號道路驗收通車至本件事故發生日止，該期間之交通
    事故統計表，可知：（一）雲林縣麥寮鄉○○村○○路道路
    往許厝路口：計發生車禍1 件。肇事原因：違反號誌管制，
    未注意車前狀況。（二）雲林縣麥寮鄉○○村○○路道路3
    公里200 公尺處即往楊厝路口【本件車禍路口】：計6 件。
    肇事原因：(1)未依規定讓車、未注意車前狀況(2)右轉未依規
    定、未注意車前狀況(3)闖紅燈、酒後駕車(4)闖紅燈、未注意
    車前狀況(5)涉嫌違反號誌(6)右轉未依規定、未注意車前狀況
    。（三）雲林縣麥寮鄉○○村○○路道路3 公里500 公尺處
    ：計有1 件。肇事原因：未依規定讓車、未注意車前狀況。
    有雲林縣警察局台西分局96年5 月10日台西警交字第096000
    5408號函並檢附統計表可按。從上開數據資料觀察，本件系
    爭路口車禍事故6 件，確實多於同路段前後之其他交岔路口
    ，惟從肇事原因觀察，記載「右轉未依規定」僅2 件（包含
    本件車禍在內），在長達近2 年之時間，與標誌、標線、號
    誌設置及管理不當之「右轉未依規定」而肇生事故者，僅為
    2 件，研判上開標誌、標線與號誌指示矛盾，與本件車禍發
    生，不必然具有相當因果關係。因此，被告就此辯稱不具相
    當因果關係，應屬可採。原告主張彼等具有相當因果關係，
    不足採信。
伍、綜合上述，本件公有公共設施之標誌、標線與交通號誌設置
    及管理，固有不當，惟系爭標誌、標線與號誌指示矛盾，與
    本件車禍的發生，不必然具有相當因果關係，認定已如上述
    。從而，原告主張系爭路口之標誌、標線與號誌設置及管理
    不當，互有衝突，使往來道路駕駛誤信該標誌、標線與號誌
    指示，致生本件車禍事故，具有相當因果關係，請求被告應
    連帶給付0000000 元，及自起訴狀繕本送達被告翌日起至清
    償日止，按年利率百分之五計算之利息，為無理由，應予駁
    回。原告之訴既受敗訴駁回，其假執行之聲請，即失其依據
    ，應併予駁回。
戊、本件事證已臻明確，兩造其餘攻擊、防禦方法及未經援用之
    證據資料，經本院審酌後，認與判決結果不生影響，不再逐
    一論述，併此敘明。
己、訴訟費用負擔依據：民事訴訟法第78條。
中　　華　　民　　國　　96　　年　　8 　　月　　29　　日
                  民事第二庭    法  官  林秋火
以上正本係照原本作成。
如對本判決上訴，須於判決送達後20日內向本院提出上訴狀。
中　　華　　民　　國　　96　　年　　8 　　月　　29　　日
                                書記官　李清龍
